【裁判字號】    96,保險上,32
【裁判日期】    970506
【裁判案由】    給付保險金
【裁判全文】
臺灣高等法院民事判決                96年度保險上字第32號
上  訴  人  甲○○（即丙○○之承受訴訟人）
            乙○○（即丙○○之承受訴訟人）
兼上二人之
法定代理人  丁○○（即丙○○之承受訴訟人）
共      同
訴訟代理人  林衍鋒律師
被  上訴人  富邦人壽保險股份有限公司
法定代理人  己○○
訴訟代理人  張家聲律師
被  上訴人  全球人壽保險股份有限公司
法定代理人  戊○○
訴訟代理人  李岳霖律師
複  代理人  楊宗翰律師
上列當事人間給付保險金事件，上訴人對於中華民國96年7月17
日臺灣台北地方法院95年度保險字第7號第一審判決，提起上訴
，本院於中華民國97年4月22日言詞辯論終結，判決如下：
    主  文
上訴駁回。
第二審訴訟費用由上訴人負擔。
    事實及理由
一、上訴人丙○○於民國（下同）97 年3月31日死亡，丁○○、
    甲○○及乙○○為其繼承人，有死亡證明書、戶口名簿可稽
    （見本院卷第230 -231頁），其等具狀聲明承受訴訟，於法
    尚無不合，應予准許。又，上訴人以於原審請求判決「被上
    訴人全球人壽保險股份有限公司應給付上訴人新台幣150 萬
    元，及自94年9月8日起至清償日止，按週年利率5%計算之利
    息」，於本院就利息部分請求自起訴狀繕本送達被上訴人之
    翌日（即95年3月8日）起至清償日止，按週年利率5%計算之
    利息，核屬聲明之減縮，於法核無違誤，應予准許，合先敘
    明。
二、上訴人主張：丙○○生前於93年11月11日20時許，以自己為
    被保險人，分別與被上訴人富邦人壽保險股份有限公司（下
    稱富邦壽險公司）簽訂「富邦不分紅定期壽險」契約，其中
    約定「年期：15年；保額：新台幣（下同）100 萬元；保費
    ：13,150元」；及被上訴人全球人壽保險股份有限公司（下
    稱全球壽險公司）簽訂「全球定期壽險」契約，其中約定「
    年期：15 年；保額：150萬元」，並繳付系爭壽險契約第一
    期保險費予業務員。詎丙○○於同年月12日午夜起身，突然
    發現無法站立，但仍能言語，乃向家人求助就醫。嗣丙○○
    陷入昏迷，送往聖保祿醫院就醫， 經醫師以X光片及腦部斷
    層檢查，診斷為右側大腦半球腦溢血。旋因呼吸衰竭，而以
    呼吸器協助呼吸，並轉送國立台灣大學醫學院附設醫院（下
    稱台大醫院）進行開顱手術，經台大醫院順利取出腦中血塊
    ，約在加護病房治療一個月，並於生命跡象穩定後，轉至普
    通病房治療一個半月。再於94年2月1日，轉往行政院衛生署
    署立桃園醫院繼續治療，於94 年7月25日轉往創世基金會長
    期照護。惟丙○○曾於94 年1月14日接受身心殘障鑑定，類
    別為植物人，等級為極重度，此有臺灣桃園地方法院94年度
    禁字第54號宣告禁治產裁定，在卷可稽。然因上揭裁定諭知
    配偶丁○○為丙○○之法定監護人，經向被上訴人富邦壽險
    公司請求給付完全殘障保險金100 萬元，及向被上訴人全球
    壽險公司請求給付全殘廢保險金150 萬元，詎被上訴人等均
    拒絕辦理理賠，為此，上訴人依法提起本件訴訟，求為判決
    命富邦壽險公司應給付上訴人100 萬元，及自起訴狀繕本送
    達之翌日起至清償日止，按週年利率5％ 計算之利息。全球
    壽險公司應給付上訴人150萬元，及自民國94 年9月8日起至
    清償日止，按週年利率5％計算之利息等語。
三、富邦壽險公司則以：本件上訴人主張丙○○於93年11月11日
    下午20 時許，投保保額100萬元之「富邦不分紅定期壽險」
    （下稱系爭保險），旋於翌日即93年11月12日凌晨3時36 分
    腦溢血送醫，致成植物人。惟因丙○○投保時間與病發時間
    密接，被上訴人即進行必要之理賠調查，發現丙○○係於病
    發後，始於93年11月12日上午10時許，透過與被上訴人無承
    攬或僱傭關係之第三人江彥鋒，向被上訴人之代理人瑞鋒保
    險代理人股份有限公司（下稱瑞鋒保險代理人公司）提交要
    保書及繳納第一期保險費。被上訴人遂另向台東區中小企業
    銀行桃園分行，調取丙○○在該分行親簽開戶資料比對上訴
    人簽名筆跡，又發現系爭保險要保書上丙○○之簽名並非其
    筆跡，足證兩造並無投保系爭保險之合意，系爭保險契約並
    未有效成立等語，求為駁回其訴及假執行之聲請。
四、全球壽險公司則以：系爭保險要保書上之簽名，並非被保險
    人丙○○所親簽，系爭保險契約並未有效成立：系爭保險要
    保書上之簽名真偽問題，上訴人代理人雖仍一再堅稱係由「
    丙○○」本人所親簽，並據此主張被上訴人均應給付保險金
    云云。惟本件經依法務部調查局鑑定結果，業據明確載稱：
    「甲（即富邦壽險公司要保書）、乙類（即全球壽險公司要
    保書）簽名字跡均與丙類（即兩造均無爭執之上訴人真正簽
    名字跡）字跡筆畫特徵不同」，此實已足證系爭要保書上之
    簽名，並非丙○○所親簽。證人江彥鋒及江昆洲等二人，既
    均係與丙○○之配偶（即法定代理人）協力完成系爭要保書
    之人，則實難期待渠等能客觀陳述或作證，故就其等有關丙
    ○○是否親自簽名等證述之證明力，即顯有可疑。況本件依
    據證據經驗法則，證人之證言具有先天之不可信性，是本件
    實無捨科學鑑定結果不採，竟而採信前開證明力顯有可疑之
    證詞之必要性。綜上，系爭保險要保書上之簽名，既經鑑定
    結果足認並非丙○○本人所親簽，故兩造並無訂定系爭保險
    之合意，則上訴人起訴請求被上訴人給付保險金，顯無理由
    等語，求為駁回其訴及假執行之聲請。
五、原審為上訴人敗訴之判決。上訴人提起上訴，聲明請求將原
    判決廢棄，改判命富邦壽險公司給付上訴人100 萬元，及自
    起訴狀繕本送達翌日起至清償日止，按週年利率5%計算之利
    息。全球壽險公司應給付上訴人150 萬元，及自起訴狀繕本
    送達翌日起至清償日止，按週年利率5%計算之利息（於原審
    請求自民國94 年9月8日起至清償日止，按週年利率5％計算
    之利息，於本院減縮聲明自起訴狀繕本送達翌日起算。）其
    除引用於原審之陳述外，補陳略以：
  (一)法務部調查局鑑定富邦壽險契約及全球壽險契約內附要保書
    有關「丙○○」簽名字跡是否同一人書寫時，曾檢附「台東
    區中小企業銀行桃園分行（下稱東企銀行）綜合存款印鑑卡
    存戶欄『丙○○』簽名」、「宏泰人壽保險股份有限公司﹝
    下稱宏泰壽險公司﹞要保書正本要保人、被保險人『丙○○
    』簽名」，先以：「本案因提供參對之資料不足，故無法進
    行憑以鑑定．．．」等語；原審遲於96 年1月31日以北錦民
    勇95 年度保險字第7號函請法務部調查局鑑定，僅增加「宏
    福人壽保險股份有限公司（下稱宏福壽險公司）業務人員報
    聘申請書正本『丙○○』簽名」、「宏福壽險公司業務員承
    攬合約書正本『丙○○』簽名」及「宏泰壽險公司加保申請
    書『丙○○』簽名」。惟細繹上揭檢附簽名資料，無一為丙
    ○○於93年間親筆簽名資料，或為84年1月20日，或為84年2
    月16日，或為87年4月1日，或為91年10月17日，亦無所謂丙
    ○○當庭書寫20遍字跡，要已違反法務部調查局原有函覆內
    容。惟法務部調查局鑑定結果，竟認為富邦壽險契約及全球
    壽險契約內附要保書上「要保人」、「被保險人」欄有關「
    丙○○」簽名字跡，與宏泰壽險公司保險單內要保人、被保
    險人等欄中「丙○○」簽名字跡不符，亦與宏福壽險公司報
    聘申請書、宏福壽險公司業務員承攬合約書、東企銀行綜合
    存款印鑑卡等「丙○○」簽名字跡多有不符云云，不無可議
    。
  (二)不論被上訴人富邦壽險公司90 年6月27日﹝90﹞富壽代發字
    第042號函文，抑或富邦壽險公司91年5月24日以﹝91﹞代發
    字第075 號函文，均未責令經紀代理公司旗下業務員於下班
    時間簽訂新契約者，必須立刻「傳真」、「網路」或「語音
    」等方式，向富邦壽險公司報備，更非以「傳真」、「網路
    」或「語音」等方式，向富邦壽險公司報備時，作為新契約
    生效時點。丙○○僅是要保人兼被保險人，既與證人江彥鋒
    簽訂富邦壽險契約，並交付第1期保險費1萬3150元與證人江
    彥鋒，洵屬善意交易第三人，本無法得知富邦壽險公司上揭
    函文內容，並無法得知證人江彥鋒有無權限代理富邦壽險公
    司簽訂富邦壽險契約，更無法得知證人江彥鋒有無以傳真、
    網路或語音等方式，向富邦壽險公司報備，嗣富邦壽險公司
    事後同意承保富邦壽險契約，卻因證人江彥鋒非登錄為瑞鋒
    保險代理人公司業務員，亦未以傳真、網路或語音等方式，
    向富邦壽險公司報備，致富邦壽險契約非溯自丙○○於93年
    11月11日下午20時許，交付第1期保險費1萬3150元與證人江
    彥鋒時生效，恐侵害上訴人應有權益，更與保險法第54條第
    2項規定有違。
  (三)被上訴人全球壽險公司歷來同意承保證人江彥鋒以配偶「蔡
    瀠嬋」名義所有招攬新契約保件無訛，未曾確認蔡瀠嬋是否
    個別授權證人江彥鋒以伊名義招攬新契約保件，無一延滯新
    契約保件生效時點，唯獨丙○○於93年11月11日簽訂全球壽
    險契約，必須遲至蔡瀠嬋於93年11月12日晚上知悉上情，始
    生效力，有違商場誠信，不言可諭等語。
六、富邦壽險公司則求為駁回上訴，其除引用於原審之陳述外，
    補陳略以：
  (一)法務部調查局就上訴人主張另函覆稱是系爭保險要保書上之
    上訴人簽名，確非由丙○○親自所簽。
  (二)證人江彥鋒與被上訴人代理人瑞鋒保險代理人公司無承攬或
    僱傭關係，伊為被上訴人招徠系爭保險，係以伊任職瑞鋒保
    險代理人公司之妻子名義招徠，且以伊妻子名義向上訴人收
    取第一期保險費，但伊於事先未徵得其妻子之同意，且係於
    93年11月12日上午10時左右，始向瑞鋒保險代理人公司以其
    妻子名義報帳，並係於93年11月12日晚上下班回家時，始向
    其妻子告知招徠上訴人投保之事，是證人江彥鋒並無代被上
    訴人向丙○○接受要保及收取保險費之權利，丙○○交付保
    險費予證人江彥鋒，對於被上訴人並不發生受領保險費之效
    果等語。
七、全球壽險公司求為駁回上訴。其除引用於原審之陳述外，補
    陳略以：
  (一)本件依據法務部調查局之鑑定結果，洵堪認定系爭要保單上
    之簽名並非丙○○所親簽。且依據證據經驗法則，證人之證
    言具有先天之不可信性，準此，本件實無捨科學鑑定結果不
    採，竟而採信前開證明力顯有可疑之證詞之必要性。
  (二)本件保險契約係透過江彥鋒之招攬而簽署，而江彥鋒係於93
    年11月12日，始將相關契約文件，以其妻「蔡瀠嬋」業務員
    之名，送件至保險代理人公司申報並繳交保險費。證人江彥
    鋒與瑞鋒保險代理人公司既無任何承攬或僱傭關係，故其根
    本並無招攬契約或代收保費之權利。況在其以蔡瀠嬋名義向
    瑞鋒保險代理人公司送件時，蔡瀠嬋本人更不知情。則其所
    為要保行為，至少在蔡瀠嬋本人知悉前（即93年11月12日晚
    上），對於被上訴人公司而言，保險契約根本尚未成立或生
    效，揆諸保險法第51 條第1項之規定，系爭保險契約顯為保
    險標的危險發生後所訂立，自屬無效之保險契約等語。
八、上訴人主張丙○○於93年11月11日下午20時許，以自己為被
    保險人，經江彥鋒分別與富邦壽險公司簽訂「富邦不分紅定
    期壽險」契約，保額：100 萬元；及全球壽險公司簽訂「全
    球定期壽險」契約，保額：150 萬元，並繳付系爭壽險契約
    第一期保險費與江彥鋒。嗣丙○○於同年月12日午夜，突然
    發現無法站立，經其家人求助就醫，並陷入昏迷，送往聖保
    祿醫院，經醫師以X 光片及腦部斷層檢查，診斷為右側大腦
    半球腦溢血，旋因呼吸衰竭，而以呼吸器協助呼吸，並轉送
    台大醫院進行開顱手術，順利取出腦中血塊，再於94年2月1
    日，轉往行政院衛生署署立桃園醫院繼續治療，於94年7月2
    5日轉往創世基金會長期照護。於94年1月14日接受身心殘障
    鑑定，類別為植物人，等級為極重度，經原審法院94年度禁
    字第54號宣告禁治產，並指定丙○○配偶丁○○為法定監護
    人等情，有上訴人提出之要保書、保險契約、原審法院94年
    度禁字第54號裁定可稽（見原審卷第8-27頁），固堪信上訴
    人此部分之主張為真實。惟上訴人主張系爭保險契約係丙○
    ○親自簽名部分，則均為被上訴人所否認，並以前揭情詞置
    辯。
九、按私文書之真正，如他造當事人有爭執者，則舉證人應負證
    其真正之責（最高法院47年台上字第1784號判例參照）。故
    當事人提出之私文書，如他造當事人有爭執者，舉證人應負
    證其真正之責，觀之民事訴訟法第三百五十七條規定自明。
    本件上訴人提出之上開保險契約（要保書）既經被上訴人否
    認其真正，上訴人就其真正自有舉證之責任。經查：原審訊
    問證人江彥鋒、江昆洲，固證稱：富邦壽險公司及全球壽險
    公司要保書要保人之被保險人簽名為丙○○親簽等語（見原
    審卷第155 -163頁），惟經原審將系爭要保書原本二份與兩
    造不爭執為上訴人親自簽名之文件，即91年10月17日台東區
    中小企業銀行印鑑卡原本、91年2月5日宏泰壽險公司要保書
    原本（其內要保人、被保險人欄之簽名字跡）、87年4月1日
    宏福壽險公司業務員承攬合約書原本、84 年1月20日宏福壽
    險公司業務人員報聘申請書原本等，送請法務部調查局鑑定
    上開文件上之簽名，字跡是否相同，經該局鑑定結果覆稱「
    『一、附件二93年11月11日富邦人壽保險股份有限公司要保
    書原本一紙；其上要保人、被保險人欄「丙○○」簽名字跡
    編為甲類鑑定資料。二、附件三93年11月11日全球人壽保險
    股份有限公司要保書原本一份；其上要保人、被保險人欄「
    丙○○」簽名字跡編為乙類鑑定資料。三、附件一91年10月
    17日台東區中小企業銀行印鑑卡原本一份、91年2月5日宏泰
    人壽保險股份有限公司要保書原本一份（其內要保人、被保
    險人欄之簽名字跡）、87年4月1日宏福人壽保險股份有限公
    司業務員承攬合約書原本一份、84 年1月20日宏福人壽保險
    股份有限公司業務人員報聘申請書原本一份；其上「丙○○
    」簽名字跡編為丙類鑑定資料。』鑑定結果：『甲、乙類簽
    名字跡均與丙類字跡筆劃特徵不同。』」有法務部調查局96
    年3月12日調科貳字第09600099630號鑑定通知書及鑑定分析
    表可稽（見原審卷第134 -135頁）。嗣本院再依上訴人聲請
    就其所提出諸點質疑（見本院卷第97 -98頁），函請法務部
    調查局說明，據該局函覆略稱「二、筆跡是一種行為特徵及
    動態過程，可能因生理、心理之因素（如：年齡成長、身體
    機能、健康狀況、情緒波動、精神狀態等）而生變化；惟其
    變化之程度及時間點則因人而異。一般而言，對熟於寫字且
    筆跡具穩定慣性者，字樣書寫時間對筆跡異同判斷之影響性
    較小；但若筆跡多變者，則樣本字跡與待鑑字跡書寫時間宜
    相接近，以減少身心因素對筆跡之影響，俾利作客觀之比對
    。原則上，筆跡鑑定報告之精確度，與送鑑資料之品質（字
    跡是否充分表現出書寫之個性與慣性特徵）及數量有關；若
    送鑑資料均能符合鑑定條件，經由筆跡特徵分析與歸納比對
    ，應能作成準確且可靠之鑑定結論。三、所詢有關84 年1月
    20日宏福人壽保險股份有限公司報聘申請書、87年4月1日宏
    福人壽保險股份有限公司業務員承攬合約書、91年2月5日宏
    泰人壽股份有限公司要保書、91年10月17日台東區中小企業
    銀行印鑑卡及84 年2月16日宏泰人壽股份有限公司加保合約
    書等5份文件上『丙○○』簽名之異同乙節，經查其中前4項
    文件台灣台北地方法院前於96年1月31日以北院錦民勇95 年
    度保險字第7 號函內說明欄中已將其併列為『附件一』，且
    載明『附件一』為無爭議文件，另經本局檢視該等跨越8 年
    之文件上簽名後，任其筆劃特徵仍具一致性，故將該等文件
    上『丙○○』簽名歸為同一類，並憑與系爭文件進行比對，
    作成筆跡鑑定書供參。至於84 年2月16日宏泰人壽股份有限
    公司加保合約書則未曾送鑑。」等語，亦有該局96 年11月8
    日調科貳字第0960048  3160號函可稽（見本院卷第141-142
    頁），經查法務部調查局以「歸納分析、特徵比對」之科學
    方法，就兩造所不爭前開為丙○○所書寫之「丙○○」筆跡
    （下稱丙類），與待鑑定系爭要保書原本二份上「丙○○」
    之筆跡（下稱甲、乙類）字跡之結構佈局、態勢神韻；及字
    跡之書寫習慣（包括：起筆、收筆、筆力、筆速、筆序等筆
    劃細部特徵）諸項特徵，歸納、分析、比對，發現甲、乙類
    字跡之結構佈局、態勢神韻與丙類不同；甲、乙類字跡之書
    寫習慣（包括：起筆、收筆、筆力、筆速、筆序等筆劃細部
    特徵）均與丙類字跡不同，並有該諸項特徵，歸納、分析、
    比對之照片可供對照（見本院卷第135 頁），復經本院函請
    就上訴人質疑諸點補充說明，有如前述，是法務部調查局上
    開鑑定結果，自堪採取。而系爭保險契約據證人江彥鋒於原
    審作證自稱均為其所填寫（原審卷第160 頁背面），則「丙
    ○○」簽名之真偽，事關系爭保險契約之真假，與其利害關
    係密切，已難期待其為真實之陳述，且其於原審證稱：「我
    是有領到被告的兩家佣金，不是直接受雇關係，是透過經紀
    公司」，嗣又稱：「我沒有正式登錄，我是用太太的名字在
    瑞鋒登錄，因為我本身登錄美州保險代理人公司」，前後所
    稱已有不合，且其又自稱「（美州保險代理人公司）有（代
    理富邦人壽保險公司及全球人壽保險公司）」，則其何須以
    其太太之名義為本件之送件人，其所為證言亦與情理有違，
    難以採取。至於證人江昆洲並未看到丙○○簽名，或所簽者
    係何文件（原審卷第155 -163頁），是證人江昆洲之證述，
    無非在附合證人江彥鋒之證言，亦無可取。
十、上訴人雖主張原審前函請法務部調查局鑑定系爭要保書有關
    「丙○○」簽名字跡，惟法務部調查局於95 年7月27日以調
    科貳字第09500345200 號函覆原審，略以：「本案因提供參
    對之資料不足，故無法進行憑以鑑定，如須鑑定，請設法補
    送丙○○於九十三年間平日書寫之直、橫式簽名筆跡資料原
    本多件，例如：無爭執之存提款單、各金融機構開戶資料、
    票據、通訊錄、電話簿、信函等文件，及諭請呂員當庭書寫
    『丙○○桃園縣豊林里南豊三街30號之1四F』二十遍之筆跡
    資料過局」等語。原審遲於96 年1月31日始再函請法務部調
    查局鑑定系爭要保書上有「丙○○」簽名，且僅增加宏福壽
    險公司業務人員報聘申請書正本『丙○○』簽名、宏福壽險
    公司業務員承攬合約書正本『丙○○』簽名及宏泰壽險公司
    加保申請書『丙○○』簽名，並無丙○○於93年間親筆簽名
    資料，或為84年1月20日，或為84年2月16日，或為87年4月1
    日，或為91年10月17日，亦無所謂上訴人丙○○當庭書寫20
    遍字跡，要已違反法務部調查局95年7月27日調科貳字第095
    00345200號原有函覆內容，而法務部調查局竟以96 年3月12
    日調科貳字第09600099639 號函覆原審鑑定結果，認為系爭
    要保書上有關「丙○○」簽名字跡，與宏泰壽險公司保險單
    內要保人、被保險人等欄、及宏福壽險公司報聘申請書、宏
    福壽險公司業務員承攬合約書、東企銀行綜合存款印鑑卡等
    「丙○○」簽名字跡不符，不無可議云云。惟查法務部調查
    局於95年7月27日以調科貳字第09500345200號函，無非要求
    送鑑定機關，儘量檢送更多之資料，使鑑定結果更為確實正
    確，至於本人已無從書寫者，自不能再命其當場書寫以供鑑
    定。本件丙○○於投保後已陷於植物人，自無從再書寫，且
    其未再當場書寫並不影響本件之鑑定，業經法務部調查局補
    充說明，至為翔實，有如前述，是上訴人此部分之主張，尚
    非可取。
十一、再按代理行為，代理人非以本人之名義為之者，不得成立
      。而保險契約由代理人訂立者，依保險法第四十六條規定
      ，並應載明代訂之意旨，經查本件係由證人江彥鋒代理訂
      立，其並非瑞鋒保險代理人公司之業務員，並無代理權限
      ，保險契約上又未載明代訂之意旨，有該保險契約可稽，
      難謂本件保險契約於其訂立時業已成立。且於上班以外時
      所招攬之投保案件，應以傳真、語音、E-mail系統，向保
      險公司事先備案（見本院卷第154、155、159、160頁），
      江彥鋒夫妻從事保險業十餘年，有如前述，而要保人丙○
      ○自82年起即從事保險業，還做到經理級（見本院卷第73
      頁），對保險業之相關規定，自應至為嫻熟，惟其等均未
      有任何之備案程序，為上訴人所不爭，迨至本件保險事故
      發生後，證人江彥鋒始於次（12）日10時左右，以其太太
      名義向瑞鋒保險代理人公司報帳，業據證人江彥鋒於原審
      供證明確（見原審卷第157 頁背面），則於此情形，如認
      其保險契約為有效，即與就確定已發生之危險為保險無異
      ，自屬違背保險契約最大善意之原則。是上訴人主張保險
      契約有效成立云云，經核於法亦無可取。
十二、綜上所述，上訴人主張，為不足採，被上訴人抗辯，尚屬
      可信。從而，上訴人主張本於保險契約之法律關係，請求
      被上訴人富邦壽險公司應給付上訴人100 萬元，及自起訴
      狀繕本送達翌日起至清償日止，按週年利率5%計算之利息
      。全球壽險公司應給付上訴人150 萬元，及自起訴狀繕本
      送達翌日起至清償日止，按週年利率5%計算之利息，為無
      理由，不應准許。其假執行之聲請亦失所附麗，應併予駁
      回。原審就此部分（上訴人就全球壽險公司利息部分減縮
      聲明）為上訴人敗訴之判決，及駁回其假執行之聲請，並
      無不合。上訴意旨指摘原判決此部分不當，求予廢棄改判
      ，為無理由，應予駁回。
十三、本件事證已臻明確，兩造其餘之陳述及攻擊防禦方法，經
      審酌核與判決結果不生影響，不再一一論述，併予敘明。
據上論結，本件上訴為無理由，依民事訴訟法第449條第1項、第
78條、第85條第1項前段，判決如主文。
中    華    民    國    97    年    5     月    6     日
                    民事第八庭
                        審判長法  官  劉勝吉
                              法  官  滕允潔
                              法  官  連正義
正本係照原本作成。
如不服本判決，應於收受送達後20日內向本院提出上訴書狀，其
未表明上訴理由者，應於提出上訴後20日內向本院補提理由書狀
（均須按他造當事人之人數附繕本）上訴時應提出委任律師或具
有律師資格之人之委任狀；委任有律師資格者，另應附具律師資
格證書及釋明委任人與受任人有民事訴訟法第466條之1第1項但
書或第2項（詳附註）所定關係之釋明文書影本。
中    華    民    國    97    年    5     月    6     日
                              書記官  張永中
附註：
民事訴訟法第466條之1（第1項、第2項）：
對於第二審判決上訴，上訴人應委任律師為訴訟代理人。但上訴
人或其他法定代理人具有律師資格者，不在此限。
上訴人之配偶、三親等內之血親、二親等內之姻親，或上訴人為
法人、中央或地方機關時，其所屬專任人員具有律師資格並經法
院認為適當者，亦得為第三審訴訟代理人。


司法院資訊處製作；財團法人民間司法改革基金會備份。
